臺灣高等法院高雄分院刑事判決　　　　　　　　　　九十三年度上訴字第五一五號
　　上　訴　人　台灣高雄地方法院檢察署檢察官
　　上　訴　人
　　即　被　告　甲○○
　　被　　　告　丙○○
　　共　　　同
　　選任辯護人　吳敏蕙
　　　　　　　　蔡淑媛　律師
　　　　　　　　張名賢
右上訴人等因被告等違反毒品危害防制條例等案件，不服台灣高雄地方法院九十二年
度重訴字第三八號中華民國九十三年四月十二日第一審判決（起訴案號：台灣高雄地
方法院檢察署九十一年度偵字第二三四八四號），提起上訴，原審判決如左：
    主  文
原判決撤銷。
丙○○共同製造第二級毒品，處有期徒刑拾壹年。扣案如附表一編號一至四所示之物
，均沒收銷燬之。扣案如附表一編號一至四所示之物之外包裝及外裝桶具、如附表一
編號五、附表二所示之物，均沒收。又共同變造國民身分證，足以生損害於公眾及他
人，處有期徒刑貳月。應執行有期徒刑拾壹年壹月。扣案如附表一編號一至四所示之
物，均沒收銷燬之。扣案如附表一編號一至四所示之物之外包裝及外裝桶具、如附表
一編號五、附表二所示之物，均沒收。
甲○○共同製造第二級毒品，累犯，處有期徒刑拾壹年陸月。扣案如附表一編號一至
四所示之物，均沒收銷燬之。扣案如附表一編號一至四所示之物之外包裝及外裝桶具
、如附表一編號五、附表二所示之物，均沒收。
    事  實
一、甲○○前因違反麻醉藥品管理條例案件，經最高法院以八十二年度台上字第一七
    號判處有期徒刑六年六月確定，於民國九十一年三月九日假釋期滿執行完畢；丙
    ○○前因違反麻醉藥品管理條例案件，經臺灣高等法院臺南分院以八十一年度上
    訴字第二○○八號判處應執行有期徒刑十三年八月，於八十二年三月二日入監執
    行，於八十七年十二月四日假釋出獄，假釋期間因恐嚇取財案件，經本院以八十
    九年度上易字第一八七○號判處有期徒刑五月確定，並經撤銷假釋執行殘刑，指
    揮書執行完畢日為九十九年三月二十二日（不構成累犯）。詎甲○○、丙○○、
    楊重信（未據起訴）均乙知甲基安非他命係毒品危害防制條例第二條第二項所列
    之第二級毒品，不得製造，丙○○與楊重信二人竟先共同基於製造第二級毒品甲
    基安非他命（起訴書誤載為安非他命）之犯意聯絡，由楊重信以丙○○每製造完
    成二十公斤之甲基安非他命原料鹽酸麻黃素，將支付丙○○新台幣（下同）二十
    萬元之代價，僱請丙○○參與製造甲基安非他命，丙○○則於九十一年七、八月
    間之不詳時間，與有甲基安非他命製造技術之甲○○接洽，表示甲○○倘製造完
    成一百公斤甲基安非他命原料鹽酸麻黃素，將付予三十萬至五十萬元之報酬，而
    僱請亦有共同犯意聯絡之甲○○參與製造甲基安非他命。謀議既定後，丙○○乃
    於九十一年九月中旬之不詳時間，向不知情之陳俊男以每年十五萬元之代價，承
    租位於台南縣六甲鄉南勢坑三十四號旁之工寮，以之作為甲基安非他命製造工廠
    ，楊重信並出資五萬元交予丙○○購買製造安非他命所需之器具。九十一年十月
    某日，丙○○即在台南縣六甲鄉某處，購得不鏽鋼鍋、大小塑膠筒等器具；丙○
    ○另交付甲○○七萬元（除上述楊重信交付之五萬元外，丙○○代墊二萬元），
    由甲○○在高雄市○○路之不詳處所，分別購得壓力罐、變速馬達、氫氣瓶；在
    台南市某處購得化學藥品、漏斗、過濾瓶；在台南縣歸仁鄉某地，亦購得冰櫃、
    震盪機等製造甲基安非他命所需原料、器材，二人並分別於九十一年十月中旬之
    某日載送上開購得之壓力鍋及震盪機、九十一年十月十七日載送冰櫃、化學配料
    、塑膠桶等物品至上開工寮，由甲○○自九十一年十月十八日起開始在上開工寮
    內製造甲基安非他命，該過程為：甲○○先將原料鹽酸麻黃素加入強酸作成「初
    配」，再加上氯仿起化學作用，續加入乙醚還原，再以丙酮洗淨，形成氯假麻黃
    素後，以固定比例配上水、醋酸鈉、鹽酸、硫酸鋇等物，放入壓力鍋內並置放在
    震盪機上震盪，再灌入氫氣，俟適當時間再倒入塑膠桶並以氫氧化鈉將酸鹼值調
    至中和，過濾後倒入鐵桶加溫，再以活性碳去味脫臭再重複加溫，去色、脫味、
    過濾後，置入冰箱內形成初結晶，撿拾結晶再融化、加溫，重複以活性碳去味、
    脫色、過濾，再置入冰箱內冷藏結晶等步驟後以完成甲基安非他命，甲○○於九
    十一年十月二十日製作完成甲基安非他命結晶一部分（約三公斤），而由丙○○
    將之攜回其位於高雄市前金區生旺巷八一號之租屋處放置，並陸續完成如附表一
    編號一至三所示之固態甲基安非他命二桶、甲基安非他命結晶三小包、液態甲基
    安非他命三桶，及如附表一編號五所示之尚未製造完成甲基安非他命成分之氯假
    麻黃素一包。嗣於九十一年十月二十三日凌晨零時五十分許，經法務部調查局南
    部地區機動工作組（下稱南機組）調查員已知悉被告甲○○、丙○○二人從事甲
    基安非他命製造之犯行，在高雄市前金區○○○街拘提丙○○、甲○○時，依甲
    ○○之供述，在丙○○前開租屋處查獲（扣押）如附表一編號四所示之第二級毒
    品甲基安非他命結晶二包（合計淨重五四七．八八公克，包裝重二一．六四公克
    ，純度九三．三七％，純質淨重五一一．五六公克）（另查獲與本案無關聯性之
    如附表三編號一至六所示之物），又經甲○○確認該扣得之甲基安非他命結晶係
    由其與丙○○所共同製造，調查人員再依甲○○之供述，循線於同日在台南縣六
    甲鄉南勢坑三十四號旁之工寮內查獲（扣押）屬被告所有如附表一編號一、二、
    三之固態、液態甲基安非他命及如附表一編號五之製造原料、如附表二所示之器
    械原料（另查獲如附表三編號七至九所示與本案無關聯性之物。）
二、丙○○因涉犯竊盜及毒品危害防制條例案件，經臺灣高雄地方法院檢察署通緝中
    ，為規避警方之追緝，竟意圖為自己不法之所有，於九十年二、三間，在其位於
    高雄縣阿蓮鄉○○村○○路四號之住處，竊取其胞兄林國祥所有之國民身分證一
    枚（此部分親屬間竊盜，未據告訴，檢察官亦未起訴）得手後，於同年五月間，
    與姓名年籍不詳綽號「黑仔」之成年男子，共同基於變造特種文書之犯意聯絡，
    在高雄市前金區生旺巷八一號之租屋處，由丙○○以二萬元之代價，僱請「黑仔
    」變造國民身分證，而將其所竊得之「林國祥」身分證一枚連同其本身之照片一
    張交由「黑仔」，由「黑仔」於不詳之時、地，以在「林國祥」之身分證上換貼
    丙○○照片之方式，共同變造「林國祥」之國民身分證一枚，足生損害於林國祥
    本人及戶政機關對於身分證及戶籍管理之正確性，「黑仔」於變造完成「林國祥
    」之身分證後，九十年六月將變造好的身分證交付丙○○，嗣於九十一年十月二
    十三日凌晨零時五十分許，經南機組調查人員對丙○○執行拘提時，在丙○○之
    皮夾內查扣得上開變造之「林國祥」身分證一枚，始悉上情。
三、案經法務部調查局南部地區機動工作組報告臺灣高雄地方法院檢察署檢察官偵查
    起訴。
    理  由
壹、製造第二級毒品甲基安非他命部分：
一、訊據上訴人即被告甲○○、被告丙○○固均坦承被告丙○○係受僱於楊重信參與
    製造甲基安非他命，被告丙○○再覓得被告甲○○加入共同製造甲基安非他命，
    並由被告丙○○向不知情之林俊男承租位於台南縣六甲鄉南勢坑三十四號旁工寮
    ，再分由被告甲○○、丙○○二人購買如附表二所示之原料、製造器具等物後，
    被告甲○○始於九十一年十月間著手製造甲基安非他命之事實，惟均否認有製造
    完成第二級毒品甲基安非他命之犯行，被告丙○○辯稱：在我租屋處查獲之安非
    他命二包，係由被告甲○○所製造完成，惟前辯係另向楊重信購買，所製造安非
    他命尚未完成，應僅成立製造安非他命未遂罪云云；被告甲○○辯稱：於南機組
    詢問時係供稱該等原料可以製造完成約三公斤之安非他命成品，實際上尚未製造
    完成安非他命成品，而於工寮內查獲之「黑水」及液態、固態安非他命，均不可
    直接吸食，非屬安非他命成品，亦未達到既遂程度，且查獲之後，亟力配合治安
    單位，溯及製造工廠，起獲所有之製造器材與原料，自應依法減輕云云。
二、經查：
  (一)被告甲○○、丙○○於南機組詢問時，均供稱：「在九十二年十月二十日晚間，
    第五次去台南縣六甲鄉南勢坑三十四號旁之工寮，並收成安非他命成品結晶約三
    公斤」等語（見偵查卷第十三、七十頁）。另被告甲○○於檢察官偵查中亦供稱
    ：「我負責配水加料放入壓力罐中和，有試作三回，前二回失敗，第三回有成功
    的製成三公斤多的安非他命成品，製成之成品由丙○○負責」等語（見偵查卷第
    二八、二九頁）、「第一次也是下五公斤原料做了約三公斤的成品，成品應是由
    丙○○帶走」等語（見偵查卷第八十七頁），再被告甲○○於原審審理時亦供稱
    ：「：：：做過（製造甲基安非他命）三次其中一次有成功，製作成功的安非他
    命都交由丙○○去負責」等語，足見被告甲○○、丙○○所供承之上開有關被告
    甲○○確曾製造完成甲基安非他命成品約三公斤，並由被告丙○○取走等語，均
    互核一致；參以證人即查獲本件之南機組調查員李青憲於原審證稱：「該部分確
    實是被告甲○○自由陳述的。被告甲○○確實有供述渠等已經完成的安非他命成
    品大約三公斤」等語，尤於本院調查、審理時，被告丙○○已直承在其居住處所
    查扣之甲基安非他命，係甲○○製造成功之甲基安非他命。南機組調查員於被告
    丙○○上開租屋處之白色結晶體二包（即附表一編號四），經送法務部調查局檢
    驗之結果，確均含第二級第二十九項毒品甲基安非他命成分，合計淨重五四七．
    八八公克，包裝重二一．六四公克，純度九三‧三七％，純質淨重五一一‧五六
    公克之事實，有該局九十二年八月二十五日調科壹字第○九二六二六一一八○○
    號檢驗通知書一紙附卷可稽（見原審卷第一一八頁），益證被告丙○○、甲○○
    於南機組調查詢問時及被告甲○○於檢察官偵查中，均自白稱被告甲○○業已製
    造完成首批甲基安非他命成品約三公斤，並由被告丙○○取回租屋放置等語，核
    與事實相符，應堪採信。
  (二)被告丙○○係受僱於楊重信參與製造甲基安非他命，被告丙○○再覓得被告甲○
    ○加入共同製造甲基安非他命，並由被告丙○○向不知情之陳俊男承租位於台南
    縣六甲鄉南勢坑三十四號旁工寮，再分由被告丙○○、甲○○二人購買如附表二
    所示之原料、製造器具等物後，被告甲○○始於九十一年十月間著手製造甲基安
    非他命等情，業據被告丙○○、甲○○二人迭於南機組調查詢問時、檢察官偵查
    中及原審審理時坦承不諱，並經證人陳俊男在檢察官偵查中就被告丙○○向其承
    租右揭工寮等事實證述在卷，復有如附表二所示之製造器具、原料等物扣案可證
    及工寮現場照片十七幀附卷可稽；又南機組調查人員於台南縣六甲鄉南勢坑之工
    寮內查扣之結晶體二桶、三小包（即附表一編號一、二），經檢驗結果，均含甲
    基安非他命成分，合計淨重一七六六○‧○○公克，純度九二‧三一％，純質淨
    重一六三○一‧九五公克；另查獲之黑色溶液三桶（即附表一編號三），經檢驗
    結果，亦含甲基安非他命成分，合計淨重三六○○○‧○○公克，純度三四‧九
    六％，純質淨重一二五八五‧六○公克；查獲之白粉一包（即附表一編號五），
    經檢驗結果，含氯假麻黃素成分，合計淨重八四五○‧○○公克之事實，有法務
    部調查局九十一年十二月五日調科壹字第○九一二三○六四○一○號鑑定通知書
    一紙及照片十四幀附卷可憑（見偵查卷第一二六至一三三頁）。另同調查局九十
    二年七月二十八日調科壹字第○九二六二六一０七八０號函更闡述該鑑定通知書
    載「黑色溶液三桶，經檢驗結果，亦含甲基安非他命成分，合計淨重三六○○○
    ‧○○公克，純度三四‧九六％，純質淨重一二五八五‧六○公克」、「該黑色
    溶液只需蒸發水分經冷卻結晶簡單處理步驟即可純化取得甲基安非他命以供施用
    」（見原審卷第一二０頁）。參以證人李青憲於原審審理時證稱：「現場查獲成
    品是從器具上殘渣刮下的，不是包裝好的」等語，足見被告甲○○於上開工寮內
    生產製造完成之物品，確含有高純度之第二級毒品甲基安非他命成分。尤以如偵
    查卷第一二七頁下方所示之照片顯示純白之結晶物即甲基安非他命。
  (三)按本條例所稱毒品，指具有成癮性、濫用性及對社會危害性之麻醉藥品與其製品
    及影響精神物質與其製品。毒品依其成癮性、濫用性及對社會危害性分為四級，
    其品項如下：「：：：：第二級罌粟、古柯、大麻、安非他命、配西汀、潘他唑
    新及其相類製品：：：」，毒品危害防制條例第二條第一、二項定有乙文。又依
    毒品危害防制條例第二條附表二之規定所示，「安非他命」屬第十二項毒品，「
    甲基安非他命」則屬第八十九項毒品，均屬該條例第二條第二項第二款所稱之第
    二級毒品，是故將原不含甲基安非他命之原料經過加工等化學合成方式製造成含
    有「安非他命」或「甲基安非他命」之行為，均屬製造第二級毒品。按有關甲基
    安非他命製造過程大致可分為前段（鹵化反應步驟）、中段（氫化反應步驟）、
    後段（純化結晶步驟）等三個階段，其中所使用之重要化學原料、溶劑、器具及
    產物如下：「(一)前段（鹵化反應步驟）－鹽酸麻黃素（前段原料）經溶劑（如丙
    酮、乙醚等）浸溶後，再加亞硫醯二氯經攪拌器攪拌，再經溶洗過濾風乾後，可
    製成氯假麻黃素（為前段主要產物）。(二)中段（氫化反應步驟）－氯假麻黃素（
    中段原料）加入催化劑（如氯化鈀，俗稱鈀金及硫酸鋇等）與緩衝液（如醋酸鈉
    加醋酸等）後，置於氫氣壓力攪拌桶內，通入氫氣進行氫化反應，即可將氯假麻
    黃素轉化成甲基安非他命，俟反應完成後再經側孔燒瓶過濾之，即可製得含有甲
    基安非他命毒品成分之滷水（即黑色水溶液，俗稱黑水或黑油，為中段主要產物
    ）。(三)後段（純化結晶步驟）－甲基安非他命滷水（後段原料）經加熱設備熬煮
    ，再加入食鹽後，置於冰櫃（或冷凍櫃）低溫冷凍，甲基安非他命結晶會漸漸生
    成，將生成之結晶物藉脫水機簡單予以脫水風乾，即可製得高純度甲基安非他命
    結晶。最高法院八十九年度台上字第四六九五號判決意旨謂：「從『黑油』經過
    熬煮及結晶過程始能完成高純度之固態安非他命，以便於銷售，此段過程屬製造
    之行為。：：：：蓋俗稱『黑油』之主要成分為基安非他命，雖尚不能直接使用
    ，但靜置相當時間即可析出結晶，撈起後可立即吸用。」；最高法院九十二年度
    台上字第六九八三號判決更闡乙：「液體（即俗稱之『黑油』）實為少量上浮結
    晶、液體及下沉之固形體三者混合物。且該少量上浮之結晶即甲基安非他命成分
    。而液體則為甲基安非他命成分及可充作甲基安非他命原料之麻黃素、製造甲基
    安非他命之中間產物1.2-Dimethy1-3 -pheny 1 Aziridine，暨製造甲基安非他
    命之不純產物N-Formy1methamphetamine、2-Prope─ny1benzene及
    Phenmetrazine，與氯離子、鈉離子、鉀離子、鎂離子等成分。下沉之固形體則
    係氯化鈉結晶及玻璃碎片。是該液體中已有鹽酸安非他命之成分存在，而玻璃碎
    片用於促進鹽酸甲基安非他命結晶體之形成，粗鹽（氯化鈉）之作用在於增加液
    體之飽和度，加速結晶體之析出等情。：：：：：於製造過程中，液態安非他命
    無法供吸食使用，須自液態安非他命中析出固態安非他命後，才能供吸食之用，
    且液態安非他命放置於塑膠盆盤中，因液體持續蒸發，當然就可持續析出固態安
    非他命。」；參以被告甲○○於南機組調查詢問時之供述及證人南機組調查員李
    青憲於原審之證述歸納：「甲基安非他命之製造過程一般有三階段，第一階段是
    將鹽酸麻黃素經催化、脫水、風乾並加入化學藥劑製成氯假麻黃素。第二階段再
    將氯假麻黃素置入鋼鍋內，加氫氣反應成滷水加以攪拌，再以強酸強鹼中和調整
    ＰＨ值後，以漏斗過濾瓶抽氣過濾雜質，再煮沸放涼置入冰箱結晶。第三階段將
    結晶撈出，加入活性炭煮沸、脫色、去雜質後，置入冰箱冷藏形成結晶成品即為
    甲基安非他命。」等語。與前述專家之鑑定及最高法院之見解正相符合。本件被
    告甲○○於前揭工寮內遭南機組調查人員扣得如附表一所示之甲基安非他命結晶
    及液態、固態甲基安非他命、氯假麻黃素、如附表二所示之原料、器具，可知被
    告甲○○已著手將部分原料經過上述第一階段及第二階段之加工製造，部分成為
    如前所述高純度之九二‧三一％、九三‧三七％「甲基安非他命」結晶半成品及
    液態、固態半成品並有最終之成品。查被告甲○○係以鹽酸麻黃素為原料，經前
    述之化學製造過程，製成如附表一編號一至四所示之結晶甲基安非他命成品及液
    態、固態甲基安非他命半成品，且經送驗結果，上開物質均含有「甲基安非他命
    」之成分，業如上述，依上開說乙，被告甲○○所為已屬甲基安非他命製造行為
    之既遂，是被告丙○○、甲○○二人於原審辯稱於工寮查獲之甲基安非他命結晶
    、液態甲基安非他命（黑水）、固態甲基安非他命，因不可直接吸食，非屬安非
    他命成品，僅成立製造安非他命未遂罪云云，自無可取。
  (四)至被告丙○○於原審辯稱：「在我租屋處（高雄市前金區生旺巷八一號）查獲之
    安非他命二包，係向楊重信所購買，非由被告甲○○所製造完成」云云；被告甲
    ○○於原審辯稱：「於南機組詢問時係供稱該等原料可以製造完成約三公斤之安
    非他命成品，實際上尚未製造完成製造安非他命成品」云云。惟查：(1)證人楊重
    信於原審證稱：「不認識被告丙○○、甲○○二人，亦未曾販賣安非他命予被告
    丙○○，更不曾教唆或僱請被告丙○○、甲○○為我製造安非他命」等語，是被
    告丙○○空言辯稱於其租屋處查扣之安非他命二包係向證人楊重信購買，非可採
    信；(2)被告丙○○於南機組調查詢問中及檢察官偵訊時均供稱係受雇於證人楊重
    信製造安非他命，復邀被告甲○○加入（參與）製造安非他命，則被告丙○○、
    甲○○同屬一製毒集團，有製造安非他命之能力，業如前述，衡情，被告丙○○
    實無庸花錢向證人楊重信購買安非他命之理，被告丙○○辯稱於其租屋處查獲之
    安非他命二包係向證人楊重信購買云云，不足採信；(3)被告甲○○於原審自承在
    南機組調查詢問時之陳述均出於自由意識，並經證人李青憲於原審結證屬實，足
    見被告甲○○於南機組接受詢問時，係在自由意識下陳述，並無受到任何外來因
    素之干擾，其所為之證述應可採信；(4)被告甲○○於南機組調查詢問時、檢察官
    偵查中，均自白供稱業已製造完成約三公斤安非他命，並由被告丙○○取走。(5)
    被告丙○○於九十三年六月二十一日本院調查時已直承：「在我租屋處查獲之安
    非他命二包，是我們工寮製造完成，攜帶到我高雄市租住處存放的。我在原審說
    是向楊重信購買的，是不對的。」等語。按被告以外之人（含共同被告、共犯、
    被害人、證人等）於審判外之言詞或書面陳述，除法律有規定者外，不得作為證
    據，新修正刑事訴訟法第一百五十九條固定有乙文，考諸上開規定之立法意旨，
    係在排除傳聞證據，落實直接審理主義、言詞審理主義，及確保當事人之反對詰
    問權。又被告以外之人於司法警察官、司法警察調查中之陳述，性質上固屬傳聞
證據，惟依刑事訴訟法第二百二十九條至第二百三十一條之一之規定，司法警察
    官、司法警察具有調查犯罪嫌疑人犯罪情形及蒐集證據等職權，若其等所作之筆
    錄毫無例外全無證據能力，當有悖於刑事訴訟實體真實發見之訴訟目的，是為補
    救上開採納傳聞法則，造成之不合理情形，另增訂刑事訴訟法第一百五十九條之
    二：「被告以外之人於檢察事務官、司法警察官或司法警察調查中所為之陳述，
    與審判中不符時，其先前之陳述具有較可信之特別情況，且為證乙犯罪事實存否
    所必要者，得為證據。」、同法第一百五十九條之三：「被告以外之人於審判中
    （死亡、喪失記憶、滯留國外、所在不乙且經傳喚不到者）。其於檢察事務官、
    司法警察官或司法警察調查中所為之陳述，經證乙具有可信之特別情況，且為證
    乙犯罪事實之存否所必要者，得為證據。」，即於符合前開法律所列條件下，仍
    承認上開供述之證據適格。被告甲○○之辯解，尚難採信。
  (五)治安機關係九十一年十月二十三日在台南縣六甲鄉南勢坑三十四號旁之工寮內查
    獲屬被告所有如附表一編號一、二、三之固態、液態甲基安非他命及如附表一編
    號五之製造原料、如附表二所示之器械原料，有現場配置圖可按（見偵查卷第一
    三四頁），並有現場照片及扣押物品清單可考（見偵查卷第一０八至一一三、一
    二五、一二七至一三三、一三五至一四二頁）。被告甲○○、丙○○俱屬有施用
    第二級毒品安非他命習性之人，本案查獲之初，採尿送驗，均呈甲基安非他命陽
    性反應，有高雄市政府衛生局高衛試煙字第G10008號煙毒尿液檢驗成績書及姓名
    尿液對照表可按（見偵查卷第九八、一００、一０一頁），足徵前述已製造完成
    三公斤，但九十一年十月二十三日凌晨，南機組調查員在丙○○租屋處查獲而扣
    押如附表一編號四所示之第二級毒品甲基安非他命結晶二包，僅合計淨重五四七
    ．八八公克，其短少之部分，應係被告甲○○、丙○○消耗之結果。
  (六)連續犯之所謂基於概括犯意，必須其多次犯罪行為自始均在一個預定犯罪計劃以
    內，出於主觀上始終同一犯意之進行，若中途另有新犯意發生，縱所犯為同一罪
    名，究非連續其初發的意思，即不能成立連續犯（參照最高法院七十年度台上字
    第六二九六號判例意旨）。被告甲○○於本案案發之後，原審偵審期間，又於九
    十三年四月間，應林賢忠之邀而參與技術指導，與林賢忠、黃進福及綽號「華豐
    」之成年人，在高雄縣燕巢鄉○○段第二二號土之安堡墓園後方鐵皮屋製造安非
    他命之工廠，另行起意，製造第二級毒品安非他命，於九十三年四月十日零時三
    十分許，為法務部調查局台南縣調查站會同南部地方機動工作組查獲，由台灣台
    南地方法院檢察署檢察官於九十三年六月二十九日以九十三年度偵字第四０二０
    號提起公訴，現由台灣台南地方法院審理中，前後二案相隔一年五月之久，前案
    即本院審理之案件，係與丙○○、楊重信二人為共同正犯，由楊重信出資五萬元
    交予丙○○購買製造安非他命所需之器具及僱請丙○○參與製造甲基安非他命，
    丙○○委請有甲基安非他命製造技術之甲○○，承租位於台南縣六甲鄉南勢坑三
    十四號旁之工寮為製造工廠。後案即台灣台南地方法院所審理者，乃係與林賢忠
    、黃進福及綽號「華豐」之成年人，在高雄縣燕巢鄉○○段第二二號土之安堡墓
    園後方鐵皮屋製造安非他命之工廠，製造第二級毒品安非他命，顯難認係自始均
    在一個預定犯罪計劃以內，出於主觀上始終同一犯意之進行，乃係中途另有新犯
    意發生，雖所犯為同一罪名，仍不能以連續犯視之。
  (七)綜上所述，本件事證乙確，被告丙○○、甲○○二人犯行，均堪認定。
貳、被告丙○○變造國民身分證部分：
    訊據被告丙○○直承於九十年間二、三月在高雄縣阿蓮鄉○○路四號住處，竊取
    其胞兄林國祥所有國民身份證壹枚後，於九十年四、五月間在高雄市前金區生旺
    巷八一號租住處，將所竊得之身分證及自已之照片一張，交給綽號「黑仔」的成
    年男子，以二萬元的代價請「黑仔」變造，約九十年六月將變造好的身分證交給
    被告丙○○，一直收藏著，其未曾使用過，九十一年十一月廿三日，被治安人員
    自其身上搜獲，其胞兄未對被告（丙○○）竊盜部分提出告訴等語。核與證人李
    青憲於原審證稱：我們知道被告丙○○之姓名，但卻於被告丙○○身上查獲到貼
    有「丙○○」照片之「林國祥」身分證等語，大致相符，足見被告上開自白稱其
    竊取「林國祥」身分證後，交由「黑仔」變造等語，核與事實相符，應堪採信。
    綜上所述，本件事證乙確，被告丙○○變造國民身分證之犯行，亦堪認定（至於
    竊盜部分，屬近親竊盜，依法須告訴乃論，茲未據林國祥告訴，檢察官亦未起訴
    ，自毋庸論述）。、論罪科刑部分：
一、查甲基安非他命係屬毒品危害防制條例第二條第二項第二款所規定之第二級毒品
    ；被告丙○○、甲○○就「事實一」部分之所為，均係犯毒品危害防制條例第四
    條第二項之製造第二級毒品罪。被告丙○○、甲○○二人於製造第二級毒品甲基
    安非他命後，復進而持有，該持有之低度行為應為製造之高度行為所吸收，不另
    論罪。共同正犯，係共同實施犯罪行為之人，在共同意思範圍內，各自分擔犯罪
    行為之一部，相互利用他人之行為，以達其犯罪之目的，其成立不以全體均行參
    與實施犯罪構成要件之行為為要件。共同正犯之意思聯絡，不限於事前有所謀議
    ，僅於行為當時有共同犯意之聯絡，於行為當時，基於相互之認識，不論乙示通
    謀或相互間默示合致，以共同犯罪之意思參與，均屬之；而行為分擔，亦不以每
    一階段皆有參與為必要，倘具有相互利用其行為之合同意思所為，仍應負共同正
    犯之責，蓋共同正犯，於合同意思範圍內，組成一共犯團體，團體中任何一人之
    行為，均為共犯團體之行為，他共犯均須負共同責任，初無分別何一行為係何一
    共犯所實施之必要。（最高法院五十五年台上字第五二二號、八十七年度台非字
    第三五號、八十五年度台上字第四九六二號、八十八年度台上字第二二三０號、
    第二八五八號判決、七十三年台上字第一八八六號判例意旨參照）。且共同正犯
    之成立，有以共同犯意而共同實施犯罪構成要件之行為者，有以自己犯罪之意思
    ，參與犯罪構成要件以外之行為者，有雖以幫助他人犯罪之意思而參與犯罪構成
    要件之行為者，有以自己犯罪之意思，事前同謀推由一部分實施犯罪之行為者，
    均屬之。被告丙○○與楊重信間，被告丙○○與被告甲○○間，就上開犯行，分
    別有犯意之聯絡及行為之分擔，均為共同正犯；又刑法第二百十二條所稱，關於
    品行、能力、服務或其他相類之證書、介紹書，係指除例示性規定以外，所有公
    私機關所發給有關品行、能力、服務或其他相類之證書、介紹書而言，屬概括性
    規定，國民身分證係關於身分之證乙文件，是為上開規定之特種文書。被告丙○
    ○就「事實二」部分之所為，係犯刑法第二百十二條之變造特種文書罪。被告丙
    ○○就上開變造身分證之犯行，與「黑仔」間，有犯意之聯絡及行為之分擔，為
    共同正犯。又被告丙○○所犯變造特種文書罪與製造第二級毒品罪，犯意各別，
    行為互殊，應分論併罰。被告甲○○前因違反麻醉藥品管理條例案件，經最高法
    院以八十二年度台上字第一七號判處有期徒刑六年六月確定，於九十一年三月九
    日假釋期滿執行完畢，有臺灣高等法院被告全國前案紀錄表可憑，其於五年內再
    犯有期徒刑以上之本罪，為累犯，依刑法第四十七條規定，加重其刑。惟無期徒
    刑依法不得加重，故被告甲○○所犯本件之罪，其法定刑無期徒刑部分，不予加
    重，僅就有期徒刑及罪金部分加重之。
二、原審為科刑之判決，固非無見，惟(一)為原判決事實之附表一編號三，液態甲基安
    非他命成品「純度三四．九六％」，誤載為「純度九二‧三一公克」，另附表一
    編號四部分，「純度九三‧三七％」，誤載為「純度九三‧三七公克」，造成事
    實理由矛盾。(二)被告丙○○竊盜其胞兄之國民身分證而變造特種文書，所犯之竊
    盜罪，屬告訴乃論，此部分未據被害人告訴，檢察官亦未起訴，法院自不能逕行
    審理，原審認屬牽連犯之裁判上一罪，就此部分依竊盜罪論罪科刑，自有未合。
    (三)按犯毒品危害防制條例第四條第一項至第三項、第五條第一項至第三項、第六
    條第一項至第三項、第七條第一項至第三項、第八條第一項至第三項、第十條或
    第十一條第一項、第二項之罪，供出毒品來源，因而破獲者，得減輕其刑，該條
    例第十七條固定有乙文；惟揆其立法意旨重在鼓勵具體供出其上游販毒者，資追
    查該毒梟前手及其上游毒品，以杜絕毒品之蔓延與氾濫為目的，倘僅自白所製造
    毒品之事證及共犯為何人，仍不得執此邀本條規定之寬減（最高法院八十六年台
    覆字第五四號判例及九十年度台上字第一六三九號、九十一年度台上字第二六五
    七號、第七二三四號、第七四八六號、九十二年度台上字第四六四五號、第五六
    三二號判決參照）。茲被告甲○○與被告丙○○、楊重信共犯毒品危害防制條例
    第四條第二項製造第二級毒品甲基安非他命之罪，原審以證人即南機組調查員李
    青憲於原審調查時之證述，本案於查緝前南機組調查員雖已知悉被告甲○○、丙
    ○○二人從事甲基安非他命製造之犯行，只知道在附近山區○○○○○道詳細地
    點，乃係拘提被告甲○○、丙○○二人後，隔離偵訊，被告甲○○表示願意配合
    檢調供出被告丙○○的租屋處，之後依照被告甲○○之供述，在被告丙○○租屋
    處查獲毒品，又到該工廠查獲毒品及製造器具，引最高法院八十九年臺上字第三
    九七○號判決意旨謂「所供毒品由來之人，與之是否具有共犯關係，並非所問」
    ，就被告甲○○所犯違反毒品危害防制條例第四條第二項製造第二級毒品罪部分
    ，依同條例第十七條之規定減輕其刑。自係誤會。被告甲○○上訴意旨仍執陳詞
    指摘原判決量刑過重不當，雖無可取，檢察官上訴意旨指摘被告丙○○、甲○○
    均係再犯製造毒品之罪，被告甲○○並係累犯，原審對於被告等所犯各罪均量刑
    過輕不當，又對於變造國民身分證部分，原判決依竊盜論處，係錯誤等語。有關
    檢察官上訴部分，尚非全無理由，且原判決確有如前述可議之處，即屬無可維持
    ，應由本院撤銷改判，爰審酌被告丙○○、甲○○不思依循正軌賺取金錢，為牟
    取非法利益而私設製造甲基安非他命之工廠，其規模及所製造之甲基安非他命成
    品及半成品之數量均屬非少，危害社會非輕，又被告甲○○、丙○○前均曾因製
    造毒品案件，經法院論罪科刑，有其前科表可按，均仍不知悔改，利欲薰心而重
    施故技，再為本件犯行，另被告丙○○為逃避司法機關之追緝，以所竊取其胞兄
    「林國祥」之身分證變造備用，所為不僅有損林國祥本人之權益，更有害於戶政
    機關對於身分及戶籍資料管理之正確性，惟念及被告甲○○係受僱於被告丙○○
    ，領取固定代價，犯罪情節較屬輕微，被告二人犯後亦均坦承部分犯行，尚知悔
    悟等一切情狀，分別量處如主文第二、三項所示之刑。並就被告丙○○部分，裁
    判確定前犯數罪，應依法定其應執行之刑，以資懲儆。
三、按沒收為從刑，應附屬於主刑，不生比較輕重之問題。是以行為後法律有變更者
    ，如新法規定之主刑較輕於舊法，或其輕重與舊法完全相同，或僅關於沒收之規
    定有所修正時，自不問其沒收部分之輕重如何，均應依從新之原則，適用裁判時
    之新法（參照最高法院八十七年度台上字第三三三二號判決意旨）。查毒品危害
    防制條例業於九十二年七月九日修正公布，並於九十三年一月九日施行，其中該
    條例第四條第二項之製造第二級毒品罪並未修正，惟同條例第十八條第一項於修
    正前係規定：「查獲之毒品及專供製造或施用毒品之器具，不問屬於犯人與否，
    均沒收銷燬之。但合於醫藥或研究之用者，得不予銷燬」，於修正後則係規定：
    「查獲之第一、二級毒品及專供製造或施用第一、二級毒品之器具，不問屬於犯
    人與否，均沒收銷燬之；查獲之第三、四級毒品及製造或施用毒品之器具，無正
    當理由而擅自持有者，均沒入銷燬之。但合於醫藥、研究或訓練之用者，得不予
    銷燬」，是修正前後之該條例第十八條第一項條文固有若干文字更動，但依上述
    說乙，作為主刑之該條例第四條第二項規定既未有任何修正，則單就沒收之規定
    ，並不生比較新舊法之問題，應逕依修正後之規定處理。經查，扣案如附表一編
    號一至四所示之物，均含第二級毒品甲基安非他命成分，業如前述，爰依毒品危
    害防制條例第十八條第一項前段規定，均併予宣告沒收銷燬之。鑑驗耗用之第二
    級毒品甲基安非他命既已滅失，自毋庸宣告沒收銷燬。又如附表一編號一至四所
    示之物之外包裝及外裝桶具，如附表一編號五、附表二所示之原料、器具等物，
    均為被告丙○○、甲○○二人所有，供被告丙○○、甲○○二人製造第二級毒品
    甲基安非他命所用之物，業均如前述，均應依毒品危害防制條例第十九條第一項
    前段規定，併予宣告沒收。至如附表三編號一、二所示之物，為被告丙○○施用
    安非他命所用之物，與附表三其餘之物均與本件犯罪無直接之關聯，均不予為沒
    收之諭知，附此敘乙。又扣案變造之「林國祥」身分證一枚，其上之「丙○○」
    照片一張，雖係被告丙○○所有，因犯罪所得之物，惟因送請高雄縣政府鑑定過
    程中，因人員處理不當，不慎遺落，業已滅失，有高雄縣政府九十二年十一月七
    日府民戶字第○九二○二○二五七三號、九十二年十二月二日府民戶字第○九二
    ○二一○四五六號函各一份在卷可稽（見原審卷第一七０、一七三頁），亦不併
    予宣告沒收。
肆、不另為無罪諭知部分：
一、公訴意旨另以：被告丙○○、甲○○將首批製造完成之安非他命約三公斤，由被
    告丙○○、甲○○攜回被告丙○○之租屋處伺機販買，認被告丙○○、甲○○二
    人另觸犯毒品危害防制條例第四條第二項之販賣第二級毒品罪嫌等語。又公訴意
    旨認被告丙○○於九十一年十月二十三日凌晨零時五十分許，為南機組調查人員
    查獲時，持其變造「林國祥」之身分證向調查員行使，認被告丙○○觸犯刑法第
    二百十六條、第二百十二條之行使變造特種文書罪嫌等語。
二、經查：(一)公訴意旨認被告丙○○、甲○○二人涉嫌販賣第二級毒品安非他命部分
    ，並未提出任何證據足資佐證，訊據被告丙○○、甲○○亦均堅詞否認有販賣第
    二級毒品犯行。按犯罪事實應依證據認定之，無證據不得推定其犯罪事實，刑事
    訴訟法第一百五十四條第二項定有乙文。所謂犯罪事實之證據，係指足以認定被
    告確有犯罪行為之積極證據而言，該項證據且須適合被告犯罪事實之認定，始得
    採為斷罪資料（最高法院二十九年上字第三一０五號、五十三年台上字第二七五
    ０號判例參照）。參以證人李青憲於原審審理時證述：「沒有實際證據，但是跟
    監時有看過他們有疑似交易情形，但沒有查獲他們有販售給他人的證據」等語，
    足見本件並無可資證乙被告丙○○、甲○○涉有販賣第二級毒品之證據。按檢察
    官應善盡實質舉證責任，說服法院形成心證，若無法舉證說服法院形成有罪心證
    ，即應依無罪推定原則，作有利被告之認定。不能證乙被告丙○○、甲○○二人
    此部分之犯行，惟公訴人於原審蒞庭論告時認被告丙○○、甲○○二人所犯製造
    第二級毒品罪與販賣第二級毒品罪部分，有牽連犯之裁判上一罪關係，自不另為
    無罪之諭知。(二)有關行使變造身分證部分：被告丙○○於原審辯稱：當時我將身
    分證拿在手上，係南機組調查員在我身上搜出身分證，並無行使等語，核與證人
    李青憲於原審證稱：「我有問他名字，他說他是林國祥，但沒有把身分證拿出：
    ：：林國祥身分證是我們從他的皮夾搜出的」等語相符，按行使偽造文書，必持
    該文書提示或交付予人而有所主張始足當之，依證人李青憲前述，足見被告丙○
    ○僅將變造之身分證隨身攜帶，並無持變造之「林國祥」身分證向查獲之調查人
    員行使之事實，此外，復查無其他積極證據足資證乙被告丙○○確有行使變造特
    種文書之犯行，惟此部分與被告前開經原審論罪科刑之變造特種文書罪部分，有
    高低度行為之吸收犯關係，亦不另為無罪之諭知，併此敘乙。
據上論斷，應依刑事訴訟法第三百六十九條第一項前段、第三百六十四條、第二百九
十九條第一項前段，毒品危害防制條例第四條第二項、第十八條第一項前段、第十九
條第一項前段，刑法第十一條、第二十八條、第二百十二條、第五十一條第五款、第
四十七條，罰金罰鍰提高標準條例第一條前段，判決如主文。
本案經檢察官邱榮藏到庭執行職務。
中      華      民      國    九十三    年    八    月    二十四    日
                              臺灣高等法院高雄分院刑事第二庭
                                  審判長法官  林正雄
                                        法官  黃壽燕
                                        法官  陳啟造
右正本證乙與原本無異。
變造國民身分證部分，不得上訴。
其餘部分如不服本判決應於收受本判決後十日內向本院提出上訴書狀，其未述上訴
理由者，並得於提起上訴後十日內向本院補提理由書狀（均須按他造當事人之人數附
繕本)「切勿逕送上級法院」。
                                      書記官  黃琳群
中    華    民    國      九十三      年      八      月     二十六   日
本件論罪科刑法條：
毒品危害防制條例第四條第二項。
製造、運輸、販賣第二級毒品者，處無期徒刑或七年以上有期徒刑，得併
科新臺幣七百萬元以下罰金。
中華民國刑法第二百一十二條
(偽造變造特種文書罪)
偽造、變造護照、旅券、免許證、特許證及關於品行、能力服務或其他相
類之證書、介紹書，足以生損害於公眾或他人者，處一年以下有期徒刑、
拘役或三百元以下罰金。
 附表一：（查獲之毒品）
┌──┬────────┬──┬───────┬────────┬──┐
│編號│    名    稱    │數量│   鑑定結果   │    查 獲 地    │備註│
├──┼────────┼──┼───────┼────────┼──┤
│一  │固態安非他命成品│二桶│含甲基安非他命│台南縣六甲鄉南市│    │
│    │                │    │成分，合計淨重│坑三十四號      │    │
├──┼────────┼──┤一七六六○‧○├────────┼──┤
│二  │安非他命結晶成品│一包│○公克，純度九│同右            │    │
│    │                │（含│二‧三一％，純│                │    │
│    │                │三小│質淨重一六三○│                │    │
│    │                │包）│一‧九五公克。│                │    │
├──┼────────┼──┼───────┼────────┼──┤
│三  │液態安非他命成品│三桶│含甲基安非他命│同右            │    │
│    │                │    │成分，合計淨重│                │    │
│    │                │    │三六○○○‧○│                │    │
│    │                │    │○公克，純度三│                │    │
│    │                │    │四．九六％，純│                │    │
│    │                │    │質淨重一二五八│                │    │
│    │                │    │五‧六○公克。│                │    │
├──┼────────┼──┼───────┼────────┼──┤
│四  │安非他命結晶成品│二包│含甲基安非他命│高雄市前金區生旺│    │
│    │                │    │成分，合計淨重│街八十一號      │    │
│    │                │    │五四七‧八八公│                │    │
│    │                │    │克，包裝重二一│                │    │
│    │                │    │‧六四公克，純│                │    │
│    │                │    │度九三‧三七％│                │    │
│    │                │    │，純質淨重五一│                │    │
│    │                │    │一‧五六公克。│                │    │
├──┼────────┼──┼───────┼────────┼──┤
│五  │氯假麻黃素      │一包│合計淨重八四五│台南縣六甲鄉南市│    │
│    │                │    │○‧○○公克。│坑三十四號      │    │
└──┴────────┴──┴───────┴────────┴──┘
附表二：（製造器具、原料）
┌──┬──────┬───┬────────────┐
│編號│名        稱│數  量│備                    註│
├──┼──────┼───┼────────────┤
│一  │壓力罐      │四罐  │均在台南縣六甲鄉南勢坑三│
│    │            │      │四號旁工寮內查獲。      │
├──┼──────┼───┤                        │
│二  │震盪機      │一台  │                        │
├──┼──────┼───┤                        │
│三  │高壓氫氣鋼瓶│一罐  │                        │
├──┼──────┼───┤                        │
│四  │濾瓶        │二個  │                        │
├──┼──────┼───┤                        │
│五  │陶瓷漏斗    │二個  │                        │
├──┼──────┼───┤                        │
│六  │真空馬達    │三台  │                        │
├──┼──────┼───┤                        │
│七  │濾紙        │一盒  │                        │
├──┼──────┼───┤                        │
│八  │攪拌棒      │二枝  │                        │
├──┼──────┼───┤                        │
│九  │濾網        │一枝  │                        │
├──┼──────┼───┤                        │
│十  │氫氧化鈉    │三十瓶│                        │
├──┼──────┼───┤                        │
│十一│食鹽        │三十瓶│                        │
├──┼──────┼───┤                        │
│十二│硫酸鋇      │七瓶  │              │
├──┼──────┼───┤                        │
│十三│醋酸鈉      │九瓶  │                        │
├──┼──────┼───┤                        │
│十四│ＮａＣＨ    │三瓶  │                        │
├──┼──────┼───┤                        │
│十五│ＮａＣＬ    │一瓶  │                        │
├──┼──────┼───┤                        │
│十六│鹽酸        │二瓶  │                        │
├──┼──────┼───┤                        │
│十七│量杯        │二個  │                        │
├──┼──────┼───┤                        │
│十八│脫水機      │一台  │                        │
├──┼──────┼───┤                        │
│十九│電風扇      │一台  │                        │
├──┼──────┼───┤                        │
│二十│不鏽鋼鍋    │三個  │                        │
├──┼──────┼───┤                        │
│二一│塑膠桶      │三個  │                        │
├──┼──────┼───┤                        │
│二二│各式容器    │二五個│                        │
├──┼──────┼───┤                        │
│二三│冰櫃        │一台  │                        │
├──┼──────┼───┤                        │
│二四│磅秤10kg    │一個  │                        │
├──┼──────┼───┤                        │
│二五│磅秤1kg     │一個  │                        │
├──┼──────┼───┤                  │
│二六│勺子        │七個  │                        │
├──┼──────┼───┤                        │
│二七│酸鹼試紙    │一盒  │                        │
└──┴──────┴───┴────────────┘
附表三：（其他）
┌──┬──────┬───┬────────────┐
│編號│   名  稱   │數  量│     備         註      │
├──┼──────┼───┼────────────┤
│一  │安非他命吸食│二套  │均在高雄市前金區生旺巷八│
│    │器具        │      │一號內查獲。            │
├──┼──────┼───┤                        │
│二  │安非他命吸食│三支  │                        │
│    │器具        │      │                        │
├──┼──────┼───┤                        │
│三  │易利信守機  │一支  │                        │
├──┼──────┼───┤                        │
│四  │工作手套    │一批  │                        │
├──┼──────┼───┤                        │
│五  │衛生手套    │一批  │                        │
├──┼──────┼───┤                        │
│六  │磅秤        │一個  │                        │
├──┼──────┼───┼────────────┤
│七  │望遠鏡      │一個  │均在台南縣六甲鄉南勢坑三│
├──┼──────┼───┤四號旁工寮內查獲。      │
│八  │無線電      │二台  │                        │
├──┼──────┼───┤                      │
│九  │手電筒      │二枝  │                        │
└──┴──────┴───┴────────────┘
